臺灣臺北地方法院民事判決　　　　　　 99年度重訴字第375號
原　　　告　余進興
訴訟代理人　張世興律師
複　代理人　郭懿瑩
被　　　告　余白安
訴訟代理人　徐志明律師
複　代理人　楊一帆律師
上列當事人間請求所有權移轉登記等事件，本院於中華民國100
年1月25日言詞辯論終結，判決如下：
    主      文
被告應給付原告新台幣伍佰玖拾捌元，及自民國九十九年四月九
日起至清償日止，按年息百分之五計算之利息；並自民國九十九
年三月二十日起按月給付原告新台幣壹拾萬元。
原告其餘之訴駁回。
訴訟費用由被告負擔。
本判決主文第一項於原告以新台幣貳佰拾貳萬柒仟元為被告供
擔保後，得假執行，但被告如以新台幣陸佰玖拾捌萬元為原告預
供擔保，得免為假執行。
原告其餘假執行之聲請駁回。
    事實及理由
一原告主張：坐落台北市○○區○○段2小段327地號土地及其上
  原未辦保存登記門牌號碼台北市○○○路○段32號房屋原為原
  告父親余再取所有，余再取於民國33年（即昭和19年）12月31
  日死亡，原告與被告父親余進財於45年12月7 日就系爭土地辦
  理分別共有登記，所有權應有部分各二分之一，系爭房屋由原
  告與余進財繼承。嗣系爭房屋於70年9月1日由被告辦理建物所
  有權第一次登記，由被告管理、出租、繳納稅金，兩造就系爭
  房屋有信託或無名契約關係存在，系爭房屋由被告出租訴外人
  英屬維京群島商銀鯨股份有限公司台灣分司（下稱銀鯨公司）
  ，每月租金新台幣（下同）25萬元。詎被告否認兩造間就系爭
  房屋有信託關係存在，認系爭房屋為被告所有，兩造間就系爭
  土地有不定期租賃關係，爰以起訴狀繕本送達為終止兩造間信
  託契約關係之意思表示，依民法第767條、第179條、第184 條
  規定請求被告將系爭房屋所有權二分之一移轉登記予原告，並
  按月給付所收租金二分之一。若認兩造間就系爭房屋無信託或
  無名契約關係，被告所有系爭房屋無權占用系爭土地，依民法
  第179條規定請求被告給付起訴前五年及自99年3月20日起按月
  以10萬元計算之不當得利。再退步言，縱認兩造間成立租地建
  屋之不定期租賃契約，被告以代繳地價稅為租金，顯背離目前
  社會常情，與系爭土地之價值顯不相當，原告依民法第442 條
  規定請求自99年3 月20日起調整租金為每月10萬元等情。並聲
  明：(一)先位聲明：1.被告應將系爭房屋所有權二分之一移轉登
  記予原告。2.被告應自起訴狀繕本送達翌日起按月給付原告系
  爭房屋出租所收租金二分之一。(二)備位聲明：1.被告應給付原
  告600萬元及自起訴狀繕本送達翌日起至清償日止，按年息5%
  計算之利息。2.被告應自99年3 月20日起按月給付原告10萬元
  。3.願供擔保請准宣告假執行。(三)次備位聲明：1.被告向原告
  承租系爭土地應有部分二分之一之租金，自99年3 月20日起調
  整為每月10萬元。2.被告應按月給付原告前開租金。3.上項聲
  明願供擔保請准宣告假執行。
二被告則以：系爭土地原為原告父親即被告祖父余再取所有，原
  告與被告父親余進財於45年間繼承系爭土地時，約定由余進財
  管理、使用、收益系爭土地及負擔一切稅賦，有分管契約存在
  ，余進財於46年取得原告同意，於系爭土地上興建系爭房屋，
  再於70年間與原告簽訂同意書，由被告辦理系爭房屋所有權第
  一次登記，兩造間自無原告所主張信託契約存在，原告不得請
  求被告移轉系爭房屋所有權二分之一予原告及給付不當得利。
  另原告僅有系爭土地應有部分二分之一，能否有10萬元出租行
  情，即有可疑。況系爭房地並非每月均有25萬元之收益，期間
  有修繕之需求及無人承租、尋找承租人之期間及風險，原告要
  求調整土地租金為每月10萬元，顯不公平云云，資為抗辯。並
  聲明：駁回原告之訴，及陳明如受不利之判決，願供擔保請准
  免為假執行。
三兩造不爭執之事實：
(一)系爭土地原為余再取所有，余再取於33年12月31日死亡，原告
  與被告父親余進財於45年12月7 日辦理分別共有登記，所有權
  應有部分各二分之一，為兩造所不爭執，有余再取戶籍謄本、
  土地登記謄本在卷可稽。
(二)系爭房屋於70年9月1日由被告辦理建物第一次所有權登記，為
  兩造所不爭執，有建物登記謄本在卷足憑。
四兩造之爭點：
  本件兩造爭執之爭點，在於(一)系爭房屋是否兩造分別共有？兩
  造間就系爭房屋、土地是否有信託等關係存在？(二)被告是否構
  成不當得利？數額多少？(三)兩造間就系爭土地有無租賃關係存
  在？
(一)有關系爭房屋是否兩造分別共有部分：
1.按當事人主張有利於己之事實者，就其事實有舉證之責任，民
  事訴訟法第277 條定有明文。本件原告主張伊就系爭房屋有所
  有權應有部分二分之一等情，惟被告否認之，自應由原告依民
  事訴訟法第277 條關於舉證責任分配之規定，就此一有利於己
  之事實，負舉證之責任。
2.查系爭房屋以被告哥哥余白峰之名義，於44年4月4日申請營造
  執照，經台北市工務局於同年月30日核發44營字第468 號營造
  執照，營造類別為「新建」，有營造執照申請書、營造執照在
  卷可稽（見本院卷第53至60頁）。另依「建築審查經過表」現
  地情形記載：「本件工程尚未動工，該地上有原有房屋，但已
  由該業主拆除完畢。」有建築審查經過表在卷足憑（見本院卷
  第60頁）。再依台北市古亭地政事務所99年10月6日北市古地1
  字第09931579400 號函說明二覆稱：「、、查旨揭建物係申請
  人余白安持憑本市稅捐稽徵處古亭分處70年6 月19日稽古乙字
  第108 45號函及理由書主張：『該建物於46年1 月20日興建完
  成，以其兄余白峰名義由其父余進財出資興建無訛，於55年之
  際由其父兄同意更改為申請人余白安名義』，並檢附土地所有
  人余進興、余進財基地使用同意書及前揭余白峰、余進興、余
  進財等三人印鑑證明等證明文件，依據前開規定以本所70年收
  件古亭字第8267號案申請辦理建物所有權第一次登記，案經審
  查結果，符合法令規定辦理公告，嗣公告期滿無人異議後，辦
  竣登記，請參考。」有該函文在卷可證（見本院卷第186 頁）
  。且原告於被告申請辦理系爭房屋建物所有權第一次登記時，
  曾與余進財共同出具同意書，載明系爭房屋為被告所有，原告
  同意被告辦理建物所有權第一次登記，有同意書在卷可證（見
  本院卷第194 頁），亦為原告所不爭執。堪認系爭房屋係由余
  進財出資興建，再經余進財、余白峰之同意，以及土地所有人
  即原告、余進財出具同意書，由被告於70年9月1日辦理建物所
  有權第一次登記，系爭房屋為被告所有。此外，原告並未提出
  其他證據，以證明系爭房屋為兩造分別共有之事實。故原告主
  張系爭房屋為兩造分別共有，兩造間有信託契約或無名契約關
  係存在，其已終止契約關係，得依民法第767條、第179條、第
  184 條，請求被告將系爭建物所有權應有部分二分之一移轉登
  記予原告，並按月給付所收租金二分之一云云，尚不足取。
(二)有關被告構成不當得利及數額部分：
1.次按無法律上之原因而受利益，致他人受損害者，應返還其利
  益。雖有法律上之原因，而其後已不存在者，亦同。民法第17
  9 條定有明文。末按各共有人按其應有部分，對於共有物之全
  部雖有使用收益之權，惟共有人對於共有物之特定部分為使用
  收益，仍須徵得他共有人全體之同意，非謂共有人得對共有物
  之全部或任何一部有自由使用收益之權利。如共有人不顧他共
  有人之利益，而就共有物之全部或一部任意為使用收益，即屬
  侵害他共有人之權利，其逾越應有部分為使用收益，所受超過
  之利益，即為不當得利（最高法院84年台上字第2808號判決意
  旨參照）。
2.次查，系爭土地原為余再取所有，余再取於33年12月31日死亡
  ，原告與被告父親余進財於45年12月7 日辦理分別共有登記，
  所有權應有部分各二分之一，已如前述，可知被告父親余進財
  於44年4 月30日，以被告哥哥余白峰名義經台北市工務局核發
  興建系爭房屋之營造執照時，系爭土地尚未登記為原告與余進
  財所有。嗣經本院向台北市建築管理處調閱44營字第468 號營
  造執照卷宗，台北市建築管理處回稱該卷宗因年代久遠已遺佚
  ，有該函文在卷（見本院卷第184 頁）。是依系爭房屋上開建
  築資料，並無法證明原告曾出具土地使用權證明書等相關書據
  予被告。另原告於70年9月1日，固與余進財共同出具同意書，
  同意被告辦理系爭房屋之建物第一次所有權登記，然該同意書
  係記載：「立同意書人余進興（即原告）、余進財所有土地坐
  落台北市○○區○○段2小段327地號各持分二分之一，該土地
  上建物（門牌為羅斯福路四段32號）為余白安（即被告）所有
  ，本人同意其地上建物由權利人余白安辦理建物所有權第一次
  登記之一切手續，恐口無憑，特附上本人之印鑑證明各乙份及
  同意書交執為憑。」有同意書在卷可證（見本院卷第194 頁）
  ，足認原告出具該同意書，僅同意被告辦理系爭房屋建物所有
  權第一次登記，並未同意被告所有系爭房屋得占用系爭土地全
  部。
3.另查，依被告所提出原告不爭執真正原告於98年9月1日出具之
  「台大土地權益聲明書」記載：「(一)本人余進興於70年6 月12
  日，同意余白安辦理建物所有權登記，因兄長余進財之委託同
  意，今已長達28年，也已完成兄長之託付。(二)如今下一代子女
  繼承，應按照法律之規範及參照市場之行情給予合理之應得權
  益。」有台大土地權益聲明書在卷可憑（見本院卷第61頁），
  是依前開原告與余進財共同出具之同意書，及原告出具之聲明
  書，原告僅同意被告辦理系爭房屋之建物所有權第一次登記，
  均無原告與余進財就系爭土地成立分管協議之約定，則被告辯
  稱原告與余進財就系爭土地間有分管協議，約定系爭土地由余
  進財管理使用云云，自不足取。
4.末查，系爭土地登記為原告與余進財分別共有，應有部分各二
  分之一，余進財於98年2月8日死亡，有戶籍謄本在卷（見本院
  卷第204頁）。惟被告所有系爭房屋自70年9月1 日起，無合法
  正當權源占用系爭土地全部，依前開說明，自屬侵害原告之權
  利，被告逾越余進財及其繼承人應有部分為使用收益，所受超
  過之利益，即為不當得利，原告主張依民法第179 條規定，請
  求被告給付99年3月20日前五年，應自起訴日99年3月23日前五
  年即94年3 月24日起算之不當得利，有起訴狀上收狀戳可證，
  始屬有據。是審酌被告於97年1月1日出租系爭房屋予銀鯨公司
  ，租期至102年2月28日止，租金自97年1月1日至99年2 月28日
  止，每月30萬元，自99年3月1日至100年2月28日每月31萬元，
  自100年3月1日至101年2月28日，每月32萬元，自101年3月1日
  至102年2月28日，每月33萬元；嗣於98年1 月21日，將租金自
  98年3月1日至100年2月28日止，改為每月含稅27萬7778元，扣
  除稅金被告每月實收租金為25萬元，有租賃契約書、租賃契約
  條款變更協議書在卷足憑（見本院卷第72至76頁），為兩造所
  不爭執。而被告出租系爭房屋予銀鯨公司所收每月25萬元租金
  ，包括使用系爭土地之代價，且系爭土地及房屋經千禾不動產
  估價師事務所鑑定，系爭房地總價為1億83萬元，房屋價值為3
  72萬元，有鑑價報告在卷可稽（見外放證物袋），系爭土地價
  額為9711萬元，則依系爭土地為原告與余進財繼承人分別共有
  ，應有部分各二分之一，以及系爭房屋為被告所有，被告出租
  系爭房屋租金之利益，應按原告有系爭土地價額二分之一即48
  55萬5000元，與余進財繼承人有土地價額二分之一及被告有房
  屋價額共5227萬5000元之比例分配，亦即原告得收取利益為12
  萬388元（250000×4855.5/10083＝120388 ，小數點四捨五入
  ），則原告僅按每月10萬元計算當相於租金之不當得利，尚屬
  可取。故原告得請求之不當得利數額，自94年3 月24日起至99
  年3月19日止共4年11月24日為598萬元，及自99年3月20日起每
  月10萬元。
(四)因前揭說明已准許原告之請求，則有關原告次備位聲明主張兩
  造間就系爭土地有租賃關係存在部分，自毋庸審酌。
五從而，原告依民法第179條規定，請求被告給付598萬元及自起
  訴狀繕本送達翌日即99年4月9日起至清償日止，按年息5%計算
  之利息，此有送達證書在卷，符合民法第229條第2 項、第233
  條第1項前段、第203條規定，及自99年3 月20日起按月給付10
  萬元之範圍內，為有理由，應予准許。其餘請求部分，為無理
  由，不應准許。
六本件事證已臻明確，兩造其餘攻擊防禦方法，經核與勝負之判
  斷不生影響，爰不予逐一論酌，附此敘明。
七兩造陳明願供擔保以代釋明，聲請宣告假執行或免為假執行，
  經核原告勝訴部分，合於規定，爰分別酌定相當之擔保金額予
  以宣告。又原告其餘之訴既經駁回，其該部分假執行之聲請，
  因訴之駁回而失所附麗，不應准許。
八訴訟費用負擔之依據：民事訴訟法第79條。
中    華    民    國   100    年    2     月    22    日
                  民事第六庭法  官  姜悌文
以上為正本係照原本作成
如對本判決上訴，須於判決送達後20日內向本院提出上訴狀。如
委任律師提起上訴者，應一併繳納上訴審裁判費。
中    華    民    國   100    年    2     月    22    日
                            書記官  羅振仁